【裁判字號】    99,重訴,122
【裁判日期】    990908
【裁判案由】    分配表異議之訴
【裁判全文】
臺灣臺中地方法院民事判決  99年度重訴字第122號
原      告  甲○○
訴訟代理人  吳萬春  律師
被      告  乙○○
            丙○○
上2人共同
訴訟代理人  吳瑞堯  律師
            周思傑  律師
當事人間分配表異議之訴事件，本院於99年8月25日言詞辯論終
結，判決如下：
    主    文
本院九十八年度司執字第五０三九八號履行契約強制執行事件定
於民國九十九年二月二十四日分配之分配表，其上所載執行清償
（拍賣）所得金額應更正如附表一，並依更正後之金額重為分配
。
訴訟費用由被告負擔。
    事實及理由
壹、程序事項：
一、按債權人或債務人對於分配表所載各債權人之債權或分配金
    額有不同意者，應於分配期日1日前，向執行法院提出書狀
    ，聲明異議；異議未終結者，為異議之債權人或債務人，得
    向執行法院對為反對陳述之債權人或債務人提起分配表異議
    之訴。聲明異議人未於分配期日起10日內向執行法院為前2
    項起訴之證明者，視為撤回其異議之聲明，強制執行法第39
    條第1項、第41條第1項前段、第3項前段分別定有明文。經
    查，本院98年度司執字第50398號履行契約強制執行事件（
    以下簡稱系爭強制執行事件），原告為債務人，被告為債權
    人，原告對系爭強制執行事件於民國（下同）99年2月8日製
    作定於99年2月24日分配之分配表所列被告之分配金額，於9
    9年2月22日具狀對分配表聲明異議，因被告不同意原告對分
    配表所為之聲明異議，原告因而於99年3月5日提起本件分配
    表異議之訴，業經本院依職權調閱系爭強制執行案卷查核無
    誤，是原告提起本件分配表異議之訴，程序上自屬適法，合
    先敘明。
二、次按訴狀送達後，原告不得將原訴變更或追加他訴。但請求
    之基礎事實同一、擴張或減縮應受判決事項之聲明者，不在
    此限民事訴訟法第255條第1項第2、3款定有明文。本件原告
    起訴原聲明求為判決：(一)系爭強制執行事件拍賣原告所有坐
    落台中縣沙鹿鎮○○段竹林小段第389地號、第389-1地號、
    第459地號、第460地號、第461地號、第473地號（以上土地
    ，應有部分均1/12）、同小段第471-5地號（應有部分1/24
    ）之7筆土地（以下簡稱系爭土地），分配表所載次序5被告
    債權之分配金額應更正為新台幣（下同）414,616元；次序6
    被告債權之分配金額應更正為82,923元（即其債權額之1/5
    ），該剔除之金額應分配予原告。(二)被告應給付原告1,533,
    312元及自99年3月4日起至清償日止按年息5%計算之利息。
    (三)訴訟費用由被告負擔。於訴狀送達後，基於後述同一基礎
    事實，分別於99年4月19日、99年5月17日、99年6月15日以
    書狀變更、擴張其訴之聲明如后述，核符合前開法條之規定
    ，應予准許。
貳、實體事項：
一、原告訴之聲明求為判決：先位聲明：(一)系爭強制執行事件99
    年2月10日分配表應更正如下：1.拍賣所得金額應更正為
    657,338元。2.分配次序5，利息部分不變，本金分配金額更
    正為248,2 84元。3.分配次序6，利息部分不，本金分配金
    額更正為78, 405元。4.分配次序8，發還原告456,039元部
    分應予刪除。(二)訴訟費用由被告負擔。備位聲明：(一)系爭強
    制執行事件99年2月10日分配表應更正如下：1.分配次序5，
    利息部分不變，本金分配金額更正為248,284元。2.分配次
    序6，利息部分不變，本金分配金額更正為78,405元。3.配
    次序8，應發還原告之金額更正為2,629,350元。(二)被告應給
    付原告1,226,650元及自99年5月17日民事準備書狀送達翌日
    起至清償日止，按年息5%計算之利息。(三)訴訟費用由被告負
    擔。(四)聲明(二)部分，原告願供擔保請宣告假執行。
    其陳述略以：
  (一)系爭強制執行事件，就原告所有系爭土地應有部分，以原告
    為債務人即被繼承人童政男之繼承人而予查封拍賣，由訴外
    人童國樑以3,286,688元拍定，並經鈞院核發權利移轉證書
    在案。
  (二)系爭土地於繼承開始時，原債務人即被繼承人童政男之第1
    、2順位繼承人向台灣雲林地方法院以97年度繼字第1184號
    及98年度繼字第27號聲明拋棄繼承，第3順位繼承人之一即
    訴外人王童金蓮則向台灣雲林地方法院以98年度繼字第44號
    辦理限定繼承在案，並由原告及訴外人王童金蓮、童尚鵬、
    童文養等4人繼承被繼承人童政男之遺產。原告就系爭土地
    應有部分1/15、1/30（系爭第471-5地號為1/30，餘為1/15
    ）係原告自童棟（即原告之父）繼承而取得，於97年間再因
    繼承童政男遺產取得應有部分1/60、1/1 20（系爭第471-5
    地號為1/120，餘為1/60，以下簡稱限定繼承之遺產），合
    計原告就系爭土地之應有部分增為1/12、1/24（系爭第471-
    5地號為1/24，餘為1/12），亦即原告就系爭土地應有部分
    1/15、1/30（系爭第471-5地號為1/30，餘為1/1 5）為原告
    之「固有財產」（以下簡稱固有財產）。原告為被繼承人童
    政男之限定繼承人，被繼承人童政男之債權人固得依法對繼
    承人續行執行，惟僅能對原告限定繼承之遺產為執行，不能
    對原告之固有財產為執行，即被繼承人童政男之債權人僅能
    就原告所有系爭土地繼承財產部分為執行，如將原告所有系
    爭土地固有財產併為執行者，就固有財產部分之執行拍賣行
    為即屬無效。
  (三)原告所有系爭土地應有部分1/12、1/24雖經訴外人童國樑以
    拍賣為原因完成移轉登記，惟其中原告所有系爭土地固有財
    產部分之拍賣為無效，則拍賣之標的物僅存於原告限定繼承
    之遺產部分，亦即拍賣金額應依比例縮減為657,338元，系
    爭強制執行事件分配表應配合更正如下：
  1.執行拍賣所得價金更正為：657,338元。
  2.分配次序1～4及7程序費用部分維持原分配金額。
  3.分配次序5，利息部分173,082元維持不變，本金部分按拍賣
    金額縮減後比例分配，金額更正為248,284元。
  4.分配次序6，利息部分123,452元維持不變，本金部分按拍賣
    金額縮減後比例分配，金額更正為78,405元。
  5.由於原告所有系爭土地固有財產部分拍賣無效，拍賣價金應
    退還拍定人，因此無執行案款餘額可退還原告，分配次序8
    發還原告456,0 39元部分，應予刪除。
    爰請求判決如先位聲明所示。
  (四)倘鈞院認系本件拍賣為有效，系爭強制執行事件分配表所載
    分配金額亦非正確，按限定繼承之繼承人就被繼承人之債務
    ，僅負以遺產為限度之清償債任，自應僅以原告所有限定繼
    承之遺產部分拍賣所得價金負清償責任，其餘原告所有系爭
    土地固有財產部分拍賣金額即2,629,350元，不負清償責任
    ，應全數返還原告。被告僅能就原告因限定繼承之遺產拍賣
    所得657,338元為分配，分配表應更正如下：
  1.分配表次序8發還原告之金額應更正為2,629,350元。
  2.本件僅能就被繼承人之遺產拍賣所得657,338元為分配，無
    法全部受償，依規定先清償分配表次序1～4及7之執行費、
    稅款、程序費用，該部分金額維持不變。
  3.分配次序5，利息部分173,082元維持不變，本金部分按餘額
    比例分配，金額更正為248,284元。
  4.分配次序6，利息部分123,452元維持不變，本金部分按餘額
    比例分配，金額更正為78,405元。
    爰請求判決如備位聲明(一)所示。
  (五)另本件被告以對被繼承人童政男之執行名義向鈞院聲請強制
    執行原告所有系爭土地時，明知訴外人王童金蓮已辦理限定
    繼承，意圖隱暪鈞院，故意不陳報限定繼承相關事證予鈞院
    ，以致誤導鈞院就原告所有系爭土地之應有部全予查封拍賣
    。原告獲悉後業經提出聲明異議，未料被告仍故意否認，致
    原告固有財產之權利受有損害。按不動產依拍賣程序為讓售
    者，係由法院按鑑定價額依次減價拍賣，直至拍定為止，依
    一般經驗法則言，其售價均會有相當減損，本件系爭土地價
    額經囑託專業鑑定機構為鑑定，認定總價額為4,820,000 元
    ，依此比例核算，屬於原告固有財產部分之價額應為3,856,
    000元，惟因拍賣拍定價額僅3,286,688元，依比例核算屬於
    原告固有財產部分金額為2,629,350元，減損價額1,226,650
    元。爰併依侵權行為之法律關係請求被告賠償原告所受損害
    如備位聲明(二)所示。
二、被告均聲明求為判決駁回原告之訴。其陳述略以：
  (一)系爭強制執行事件鈞院於98年11月23日函命債權人及債務人
    對系爭土地鑑價結果為4,820,000元，表示意見；嗣於98年
    12月24日、99年1月14日及99年1月28日進行3次公開拍賣程
    序，並於每次拍賣前，均以正本通知兩造。迄至99年1月28
    日第三拍由訴外人童國樑以3,286,688元拍定，並於7日內繳
    納全部價款，且由鈞院核發權利移轉證書在案。原告於拍賣
    程序終結前，對被告聲請強制執行之債權範圍、查封不動產
    標的及鑑價結果均無異議，至拍賣程序終結後，始於99年2
    月24日實行分配時，對分配表聲明異議，實有重大瑕疵。原
    告未以第三人身分於拍賣程序終結前聲明異議，或提起第三
    人異議之訴，程序自有不合。
  (二)原告及其他兄弟姐妹童尚鵬、童文養、王童金蓮於97年10月
    18日以第三順位共同繼承被繼承人童政男遺產，依民法第11
    48條前段、第1153條第1項規定，被繼承人童政男生前未償
    債務，應由原告等繼承人負連帶清償責任。雖訴外人王童金
    蓮已向台灣雲林地方法院98年度繼字第44號辦理限定繼承，
    但被繼承人童政男97年10月18日死亡時，其遺產總額（土地
    以國稅局依當時公告現值核定）9,059,958元。若以被繼承
    人童政男17筆遺產，參酌系爭強制執行事件鈞院囑託鑑價結
    果，其遺產市價總額估計應為9,620,534元。而被繼承人童
    政男生前未償債務為2,500,000元，則被告依民法第273條第
    1項規定，在被繼承人童政男遺產市價總額範圍內，以債權
    原本1,900,000元、600,000元之執行名義（台灣高等院台中
    分中分院96年度上易字第54號、台灣雲林地方法院97年度司
    促字第4869號支付命令），對連帶債務人之一即原告請求為
    全部之給付，聲請鈞院以系爭強制執行事件強制執行，於法
    有據。被告對原告之債權金額有上述執行名義可憑，並無違
    誤，則系爭強制執行事件分配表所載次序5、6之分配金額，
    係照「債權金額」列表分配，所得之「分配金額」亦無違誤
    ，且無計算錯誤或分配順位錯誤之問題。
三、原告起訴主張被繼承人童政男之第1、2順位繼承人均向法院
    聲明拋棄繼承，由第3順位繼承人即原告及訴外人王童金蓮
    、童尚鵬、童文養等4人繼承被繼承人童政男之遺產，訴外
    人王童金蓮已向台灣雲林地方法院以98年繼字第44號辦理限
    定繼承；原告就系爭土地應有部分各1/12、1/24（系爭第47
    1-5地號為1/24，餘為1/12），其中應有部分各1/15、1/30
    部分係原告自童棟繼承取得之固有財產，僅應有部分1/60、
    1/120部分係繼承自被繼承人童政男之遺產；系爭強制執行
    事件經被告等指封而查封拍賣原告就系爭土地之應有部分
    1/12、1/24，經訴外人童國樑以3,286,688元拍定，並經本
    院核發權利移轉證書等事實，有原告提出之童棟、童政男繼
    承系統表影本各1件、財政部台灣省中區國稅局遺產稅免稅
    證明書影本2件（分別為被繼承人童政男、童棟）、訴外人
    王童金蓮限定繼承聲明書影本、台灣雲林地方法院家事法庭
    通知、台灣雲林地方法院98年度繼字第44號裁定、限定繼承
    公告、報紙影本各1件、土地登記簿謄本影本7件為證，並經
    本院依職權調取系爭強制執行事件、台灣雲林地方法院97年
    度繼字第1184號、98年度繼字第27號、98年度繼字第44號案
    卷查核屬實，復為被告所不爭執，均堪信屬實。
四、法院之判斷：
  (一)按繼承人得限定以因繼承所得之遺產，償還被繼承人之債務
    。繼承人有數人，其中一人主張為前項限定之繼承時，其他
    繼承人除有法定事由外，視為同為限定之繼承，98年6月10
    日修正前民法第1154條第1、2項定有明文。次按限定繼承之
    繼承人，就被繼承人之債務，唯負以遺產為限度之物的有限
    責任。故就被繼承人之債務為執行時，限定繼承人僅就遺產
    之執行居於債務人之地位，如債權人就限定繼承人之固有財
    產聲請強制執行，應認限定繼承人為強制執行法第15條之第
    三人，得提起第三人異議之訴，請求撤銷強制執行程序。（
    最高法院77年台抗字第143號判例、92年度台上字第2641號
    裁判意旨可供參照）。又強制執行中拍賣之不動產為第三人
    所有者，其拍賣為無效，所有權人於執行終結後，亦得提起
    回復所有權之訴，請求返還，法院判令返還時，原發管業證
    書當然失其效力，法院自可命其繳銷。（司法院院字第578
    號、第1370號解釋供參）。是為限定繼承之繼承人，就被繼
    承人之債務，雖仍應負清償之責，惟僅負以遺產為限度之物
    的有限責任，如被繼承人之債權人對限定繼承人之固有財產
    聲請強制執行，就此非屬遺產之財產而言，限定繼承之繼承
    人乃全然立於第三人之地位，限定繼承之繼承於就其固有財
    產所為強制執行程序尚未終結前，得依強制執行法第15條規
    定提起第三人異議之訴，排除對其固有財產之執行程序；於
    執行程序終結後，固不得再依強制執行法第15規定提起第三
    人異議之訴，惟該就限定繼承之繼承人固有財產所為拍賣為
    無效，限定繼承之繼承人仍得本於所有權之法律關係，對拍
    定人提起回復所有權之訴訟。
  (二)原告所有系爭土地應有部分各為1/12、1/24，其中應有部分
    各1/15、1/30部分，係原告自其被繼承人童棟繼承而取得之
    固有財產，另應有部分各1/60、1/120部分方為原告自被繼
    承人童政男因限定繼承而取得之遺產，被告以其執有對原告
    之被繼承人童政男之執行名義，對原告聲請強制執行，自僅
    得對原告因限定繼承之遺產部分為強制執行，不得對原告之
    固有財產為強制執行。本院系爭強制執行事件，雖依被告之
    聲請及指封，將原告就系爭土地應有部分全部查封、拍賣，
    並由訴外人童國樑以3,286,688元拍定，惟其中就原告之固
    有財產部分所為之拍賣，依前揭說明自屬無效，則系爭強制
    執行事件本院定於99年2月24日分配之分配表，就執行清償
    （拍賣）所得價金部分，併將前揭拍賣無效部分所得價金計
    入，並據以製成被告所得分配之金額，自屬有誤，原告基上
    述理由，對被告分配之金額聲明異議，並據以提起本件分配
    表異議之訴，請求更正分配表，洵屬有據。
  (三)本件分配表應更正如下：原告就系爭土地之固有財產與限定
    繼承之遺產，其應有部分之比例為4：1（即1/15或1/30與1/
    60或1/120之比例），故本件拍定金額僅其中1/5係原告限定
    繼承之遺產拍賣所得價金，故本件分配表所載執行清償（拍
    賣）所得金額應按此例更正如附表一所示，並按更正後之金
    額重為分配，爰判決如主文第一項所示。又本件已依原告先
    位聲明判准原告之請求，則原告另備位聲明部分，本院即毋
    庸再予審究，併此敘明。
五、本件判決之基礎已為明確，兩造其餘攻擊、防禦方法及舉證
    ，經本院審酌後，均與判決結果無影響，爰不一一論駁，附
    此陳明。
六、訴訟費用負擔之依據：民事訴訟法第78條。
中    華    民    國    99    年    9     月    8     日
                  民事第一庭    法  官  陳文爵
正本係照原本作成。
如對本判決上訴，須於判決送達後20日內向本院提出上訴狀。如
委任律師提起上訴者，應一併繳納上訴審裁判費。
中    華    民    國    99    年    9     月    9     日
                                書記官  施玉卿
附表一：
┌────────────┬─────────────────────────┐
│執行清償（拍賣）所得金額│臺中縣沙鹿鎮○○段竹林小段389-1號  新台幣112,000元│
│                        │臺中縣沙鹿鎮○○段竹林小段459號    新台幣 70,000元│
│                        │臺中縣沙鹿鎮○○段竹林小段460號    新台幣 48,000元│
│                        │臺中縣沙鹿鎮○○段竹林小段389號    新台幣 44,000元│
│                        │臺中縣沙鹿鎮○○段竹林小段471-5號  新台幣 26,000元│
│                        │臺中縣沙鹿鎮○○段竹林小段473號    新台幣259,338元│
│                        │臺中縣沙鹿鎮○○段竹林小段461號    新台幣 98,000元│
│                        │合計新台幣657,338元                               │
└────────────┴─────────────────────────┘

司法院資訊處製作；財團法人民間司法改革基金會備份。
